【裁判字號】    95,台上,935
【裁判日期】    950505
【裁判案由】    清償債務
【裁判全文】
最高法院民事判決              九十五年度台上字第九三五號
    上  訴  人  中租迪和股份有限公司
    法定代理人  乙○○
    訴訟代理人  丙○○
                趙培宏律師
                薛雅之律師
    被 上訴 人  大倡國際商務股份有限公司
    法定代理人  甲○○
    訴訟代理人  林春榮律師
上列當事人間請求清償債務事件，上訴人對於中華民國九十三年
八月二十六日台灣高等法院台中分院第二審更審判決（九十三年
度上更(一)字第二三號），提起上訴，本院判決如下：
    主  文
原判決廢棄，發回台灣高等法院台中分院。
    理  由
本件上訴人主張：伊於民國八十七年六月二十五日受讓訴外人金
伍興實業股份有限公司（下稱金伍興公司）對被上訴人之貨款債
權，伊係同年七月三十一日與金伍興公司簽訂「國內應收帳款受
讓管理合約書」（下稱受讓管理合約）時，始取得金伍興公司與
被上訴人間之工程合約書，而知悉債權不得轉讓之約定，為善意
之受讓人，且伊取得支票後，協同金伍興公司人員前往被上訴人
處，刪除支票上指定受款人與禁止背書轉讓之記載，足見被上訴
人已默示同意解除禁止轉讓之約定，至八十八年七月止，被上訴
人計有新台幣（下同）二百零四萬二千元貨款未清償等情，爰求
為命被上訴人如數給付並加計法定遲延利息之判決。
被上訴人則以：上訴人八十七年七月三十一日與金伍興公司訂立
債權讓與書面契約，當時金伍興公司尚未對伊享有債權，將來債
權非讓與效力所及，上訴人不得就新發生之債權行使請求權。伊
與金伍興公司書面約定系爭債權不得讓與，為上訴人所知悉，伊
於不同時間就不同之標的物與金伍興公司訂立承攬契約，金伍興
公司通知伊債權讓與時，Ｃ、Ｄ棟工程契約尚未簽定，即非效力
所及。依受讓管理合約第一條第一款之記載及上訴人所述，上訴
人受讓之債權數額未必和伊與金伍興公司間之合約相符，一合約
所生之債權可因給付期之不同而分別讓與，上訴人與金伍興公司
間有關債權讓與行為，係基於上訴人嗣後之選定行為，僅就該選
定之債權發生讓與之效力，應個別通知伊，而系爭貨款債權之讓
與，並未通知。又系爭貨款債權早經金伍興公司領取，伊與金伍
興公司復協議由伊給付尾款三十六萬零三百七十六元，金伍興公
司不得以任何理由索取未付工程款項及其他損失，上訴人自不得
依其與金伍興公司間之約定，對伊行使權利等語，資為抗辯。
原審將第一審所為上訴人勝訴之判決廢棄，改判駁回其訴，無非
以：債權之讓與乃債權人將其權利讓與第三人，債權之讓與，需
以有債權存在為前提；若無債權存在，根本無債權讓與之問題；
至於將來債權之讓與，無非附停止條件或始期之債權讓與，惟其
債權人及債務人亦先有契約合意該債權附有停止條件或期限，始
有所謂債權讓與。依上訴人與金伍興公司於八十七年七月三十一
日所訂立之受讓管理合約書第一條第二項、第二條及第九條約定
，金伍興公司顯係以經上訴人所選擇之特定債務人為標的，就其
現在及契約有效期間內將來之債權讓與上訴人，此乃金伍興公司
與上訴人間之約定，其效力僅能及於該雙方間而不及於契約以外
之第三人。至金伍興公司於八十七年六月二十五日送達於被上訴
人之彰化郵局第一六六一號存證信函記載：「為提升服務品質，
本公司已與中租迪和股份有限公司簽訂國內應收帳款受讓管理合
約，協助本公司之帳款管理工作。自交貨發票日八十七年六月二
十三日起，至中租迪和股份有限公司通知貴公司終止應收帳款受
讓管理合約止」云云，其債權讓與效力僅能及於已經存在之債權
，不及於尚未發生之債權，因金伍興公司不能預見其與被上訴人
會發生如何債權債務關係；是以金伍興公司與被上訴人於八十七
年八月二十七日另就Ｃ、Ｄ棟訂立第二份工程合約所產生之工程
款債權二百三十二萬六千三百六十四元，非該八十七年六月二十
五日債權讓與效力所及。被上訴人抗辯上訴人受讓金伍興公司之
上開債權係於八十七年七月三十一日，金伍興公司通知被上訴人
時，被上訴人與金伍興公司尚未簽訂第二份之Ｃ、Ｄ棟工程契約
，前所為債權讓與之通知，效力不及於第二份合約所生債權等語
，自可採信。金伍興公司於讓與其債權時，根本對被上訴人尚無
上開第二份契約之債權存在可資讓與，金伍興公司於八十七年六
月二十五日送達於被上訴人之彰化郵局第一六六一號存證信函，
所為當時尚不存在之債權讓與，對於被上訴人而言，並非有效，
自無庸論述上訴人是否知悉其債權得否讓與之問題。上訴人本於
無效之債權受讓契約，請求被上訴人給付二百零四萬二千元及加
計法定遲延利息，非有理由等詞，為其判斷之基礎。
惟查原審一方面認為債權人與債務人得訂立契約，合意讓與附有
停止條件或期限之債權，亦即認為債務人得將將來之債權讓與債
權人，一方面於審酌上開八十七年六月二十五日送達於被上訴人
之彰化郵局第一六六一號存證信函內容時，竟又認將來之債權不
得讓與，其理由前後矛盾。又上開郵局存證信函果如原審所認為
係屬債權讓與之通知，惟該存證信函記載「本公司（即金伍興公
司）已與中租迪和股份有限公司（即上訴人）簽訂國內應收帳款
受讓管理合約，協助本公司之帳款管理工作。自交貨發票日八十
七年六月二十三日起，至中租迪和股份有限公司通知貴公司（即
被上訴人）終止應收帳款受讓管理合約止」，依其文義，上訴人
受讓管理金伍興公司對被上訴人之應收帳款係自八十七年六月二
十三日起至上訴人通知被上訴人終止受讓管理合約之日止之應收
帳款，則上訴人受讓金伍興對被上訴人之應收帳款債權，似已包
括金伍興公司對被上訴人將來應收帳款債權，乃原審竟依該存證
信函，認為金伍興公司讓與上訴人之債權，不包括金伍興公司對
被上訴人將來之債權，似已曲解該存證信函之文義，原審據之為
上訴人敗訴之判決，自有可議。次查，上訴人係主張其與金伍興
公司於八十七年六月二十三日以前已達成債權讓與之合意，債權
讓與契約於上開郵局存證信函通知前即已成立（見原審更(一)卷三
四、八一頁）。乃原審竟認上訴人係主張其於八十七年七月三十
一日受讓金伍興公司之債權，自有誤會。上訴論旨，執以指摘原
判決不當，求予廢棄，非無理由。
據上論結，本件上訴為有理由。依民事訴訟法第四百七十七條第
一項、第四百七十八條第二項，判決如主文。
中    華    民    國  九十五  年    五    月   五    日
                      最高法院民事第三庭
                          審判長法官  吳  正  一
                                法官  劉  福  聲
                                法官  黃  義  豐
                                法官  簡  清  忠
                                法官  袁  靜  文
      本件正本證明與原本無異
                                      書  記  官
中    華    民    國  九十五  年    五    月   十六   日
                                                      m


司法院資訊處製作；財團法人民間司法改革基金會備份。
